【裁判字號】    98,重上,524
【裁判日期】    981130
【裁判案由】    分割共有物等
【裁判全文】
臺灣高等法院民事判決                 98年度重上字第524號
上  訴  人  庚○○
            丙○○
            甲○○
            乙○○
共      同
訴訟代理人  蘇錦霞律師
被 上 訴人  丁○○
            辛○○
            戊○○
上  一  人
訴訟代理人  己○○
上列當事人間分割共有物等事件，上訴人對於中華民國98年7月
27日臺灣桃園地方法院98年度重訴字第240號第一審判決提起上
訴，本院判決如下：
    主  文
原判決廢棄，發回臺灣桃園地方法院。
    事  實
一、按第一審之訴訟程序有重大之瑕疵者，第二審法院得廢棄原
    判決，而將該事件發回原法院；但以因維持審級制度認為必
    要時為限，民事訴訟法第451條第1項定有明文。又所謂因維
    持審級制度之必要，係指當事人因在第一審之審級利益被剝
    奪，致受不利之判決，須發回原法院以回復其審級利益而言
    。
二、經查：
  (一)上訴人起訴主張：兩造之被繼承人張土生於民國81年1 月14
    日死亡，其繼承人原為訴外人張線妹、張二妹及被上訴人戊
    ○○；其中張線妹於81年7月1日死亡，其繼承人為被上訴人
    丁○○、辛○○；張二妹於95年3 月14日死亡，其繼承人為
    上訴人庚○○、丙○○、甲○○及乙○○（下稱庚○○等4
    人）。張土生遺留有桃園縣新屋鄉○○○段榕樹下小段10-3
    、34-1、34-25、46-2、394、395、396、397、405地號及新
    屋鄉○○段下榔小段67、67-1、67-4、69、85、86 、899
    、911、912地號之土地（下稱系爭遺產），就系爭遺產被上
    訴人戊○○之應繼分為3分之1，被上訴人丁○○、辛○○之
    應繼分各為6分之1；上訴人庚○○等4 人之應繼分各為12分
    之1。上訴人於95年3月8 日委請律師發函予被上訴人請求就
    系爭遺產辦理繼承登記及分割事宜，惟無法達成協議。爰依
    民法第823條第1項及第824條第1、2 項規定提起本訴，請求
    ：1.被上訴人應將被繼承人張土生所遺系爭土地辦理繼承登
    記。2.兩造公同共有之系爭土地應予分割，分割為如附表所
    示之應有部分比例分別共有等語。
  (二)原判決略以：被繼承人張土生之繼承人有數人，在分割遺產
    前，各繼承人對於系爭遺產全部為公同共有。而繼承人請求
    分割該公同共有之遺產，性質上為處分行為，系爭遺產係不
    動產，依民法第759 條規定，於未辦妥繼承登記前，不得為
    之。又不動產之繼承登記，得由任何繼承人為全體繼承人聲
    請之，除經繼承人全體同意，得申請為分別共有之登記外，
    均應申請為公同共有之登記，此觀土地法第73條第1 項及土
    地登記規則第120條第1項規定自明。被繼承人張土生所有之
    系爭遺產於張土生死亡後，其繼承人並未為繼承登記，上訴
    人主張其為被繼承人張土生之繼承人，請求分割系爭遺產，
    原得為全體繼承人聲請公同共有繼承登記，並無訴請被上訴
    人為繼承登記之必要，其請求被上訴人辦理繼承登記，難認
    有保護之必要，因而認上訴人提起本訴，依其所訴事實於法
    律上顯無理由，不經言詞辯論，逕以判決駁回。
  (三)惟按法院裁判分割共有物，性質上為共有人間應有部分之交
    換，自屬處分行為，以各共有人之處分權存在為前提，故提
    起分割共有物之訴，參與分割之當事人以全體共有人為限，
    而各共有人之應有部分應以土地登記簿上所記載者為準。倘
    繼承人因繼承，於登記前已取得不動產物權，惟非經登記不
    得處分其物權，則在辦畢繼承登記前，其繼承人仍不得以共
    有人身分參與共有物之分割，但為求訴訟經濟起見，自可許
    原告（即上訴人）就請求繼承登記及分割共有物之訴合併提
    起，即以一訴請求該死亡之共有人之繼承人辦理繼承登記，
    並請求該繼承人於辦理繼承登記後，與原告及其餘共有人分
    割共有之不動產。原判決逕以上訴人所提本訴，於法律上顯
    無理由，未經言詞辯論判決駁回上訴人之訴，其訴訟程序難
    謂無重大瑕疵，且上訴人業已請求將本事件發回原審法院更
    為裁判，有其提出之民事上訴聲明補充狀及本院98年11月19
    日準備程序筆錄各1 份可稽（見本院卷第29、30頁、第33頁
    ），為維持當事人審級制度之利益，自有將本事件發回原審
    法院更為裁判之必要。從而，上訴人執此指摘原判決不當，
    求予廢棄，將本事件發回原審法院更為裁判，為有理由。爰
    不經言詞辯論，將原判決廢棄，發回原審法院重行審理，以
    符法制。
三、據上論結，本件上訴為有理由，依民事訴訟法第451條第1項
    、第453條，判決如主文。
中    華    民    國    98    年    11    月    30    日
                    民事第四庭
                        審判長法  官  張劍男
                              法  官  翁昭蓉
                              法  官  陳靜芬
正本係照原本作成。
如不服本判決，應於收受送達後20日內向本院提出上訴書狀，其
未表明上訴理由者，應於提出上訴後20日內向本院補提理由書狀
（均須按他造當事人之人數附繕本）上訴時應提出委任律師或具
有律師資格之人之委任狀；委任有律師資格者，另應附具律師資
格證書及釋明委任人與受任人有民事訴訟法第466條之1第1項但
書或第2項（詳附註）所定關係之釋明文書影本。
中    華    民    國    98    年    12    月    1     日
                              書記官  應瑞霞
附註：
民事訴訟法第466條之1（第1項、第2項）：
對於第二審判決上訴，上訴人應委任律師為訴訟代理人。但上訴
人或其他法定代理人具有律師資格者，不在此限。
上訴人之配偶、三親等內之血親、二親等內之姻親，或上訴人為
法人、中央或地方機關時，其所屬專任人員具有律師資格並經法
院認為適當者，亦得為第三審訴訟代理人。

司法院資訊處製作；財團法人民間司法改革基金會備份。
